ACORDAO-COMPLETO-2548525

ACÓRDÃO 7688/2022 ATA 38/2022 - PRIMEIRA CÂMARA

VISTOS, relatados e discutidos estes autos, que tratam de atos iniciais de aposentadoria emitidos, no âmbito da Fundação Universidade Federal do Rio Grande, em favor das Sras. Nilsa Igna Gomes e Ondina Arona Santana,
ACORDAM os Ministros do Tribunal de Contas da União, reunidos em sessão da Primeira Câmara, diante das razões expostas pelo Relator, com fundamento no art. 71, inciso III, da Constituição Federal e nos arts. 1º, inciso V, 39, inciso II, e 45 da Lei 8.443/1992, em:
9.1. considerar legal o ato de aposentadoria emitido em favor da Sra. Ondina Arona Santana, determinando-se o registro correspondente, nos termos do § 1º do art. 6º da Resolução TCU 206/2007;
9.2. considerar ilegal o ato de aposentadoria emitido em favor da Sra. Nilsa Igna Gomes, recusando seu registro;
9.3. dispensar o ressarcimento das quantias indevidamente recebidas, em boa-fé, consoante o Enunciado 106 da Súmula de Jurisprudência deste Tribunal;
9.4. determinar à Fundação Universidade Federal do Rio Grande que:
9.4.1. faça cessar, no prazo de 15 (quinze) dias, contado a partir da ciência desta deliberação, os pagamentos decorrentes do ato impugnado, sob pena de responsabilidade solidária da autoridade administrativa omissa, consoante disposto nos arts. 71, inciso IX, da Constituição Federal e 262 do Regimento Interno desta Corte;
9.4.2. dê ciência desta deliberação à interessada, alertando-a de que o efeito suspensivo proveniente da interposição de eventuais recursos, caso não providos, não a exime da devolução dos valores indevidamente percebidos após a notificação;
9.4.3. envie a esta Corte de Contas, no prazo de 30 (trinta) dias, por cópia, comprovante de que a interessada teve ciência desta deliberação;
9.5. esclarecer à unidade de origem, com supedâneo no art. 262, § 2º, do Regimento Interno, que a concessão considerada ilegal poderá prosperar mediante a emissão e o encaminhamento a este Tribunal de novo ato concessório, escoimado das irregularidades apontadas nestes autos;
9.6. orientar a Sefip para que, em relação ao ato de aposentadoria da Sra. Ondina Arona Santana, proceda às anotações e correções devidas no Sistema e-Pessoal, nos termos do inciso II do § 1º do art. 6º da Resolução TCU 206/2007.

Ato de aposentadoria emitido no âmbito da Fundação Universidade Federal do Rio Grande para fins de registro.

Primeira Câmara

Fundação Universidade Federal do Rio Grande.

3. Interessados/Responsáveis:
3.1. Interessados: Nilsa Igna Gomes (XXX.506.490-XX); Ondina Arona Santana (XXX.245.910-XX).

13.1. Ministros presentes: Walton Alencar Rodrigues (Presidente), Benjamin Zymler (Relator), Vital do Rêgo e Jorge Oliveira.
13.2. Ministros-Substitutos presentes: Augusto Sherman Cavalcanti e Weder de Oliveira.

BENJAMIN ZYMLER

Adoto como relatório o parecer da unidade técnica, cujos termos são os seguintes:
"INTRODUÇÃO
1.	Trata-se de exame dos atos de concessão inicial de aposentadoria das Sras. Nilsa Igna Gomes e Ondina Arona Santana, ex-servidoras da Fundação Universidade Federal do Rio Grande. 
2.	Os atos foram submetidos, para fim de registro, à apreciação do Tribunal de Contas da União (TCU) , de acordo com o art. 71, inciso III, da Constituição Federal. Os atos foram cadastrados e disponibilizados ao TCU por intermédio do Sistema e-Pessoal, na forma do art. 2º e 4º da Instrução Normativa TCU 78/2018.
HISTÓRICO
3.	No âmbito do TC Processo 014.259/2010-9, as interessadas tiveram os atos de aposentadoria apreciados pela ilegalidade, por meio do Acórdão 301/2013-TCU-Primeira Câmara, Ministro-Relator Benjamin Zymler, em razão do pagamento destacado da parcela de URP (26,05%) , com determinação para a Unidade Jurisdicionada cessar os pagamentos indevidos e enviar novos atos de aposentadoria sem a irregularidade detectada.
4.	Posteriormente, como continuava o pagamento da URP, o TCU, por meio do Acórdão 7084/2016-TCU-Primeira Câmara, Ministro-Relator Benjamin Zymler, determinou à Unidade Jurisdicionada a instauração de procedimento administrativo, com vistas à exclusão da URP dos proventos das Sras. Nilsa Igna Gomes e Ondina Arona Santana, bem como a emissão de novos atos livres da irregularidade detectada. 
5.	Por meio do Acórdão 1113/2022-TCU-Primeira Câmara, Ministro-Relator Benjamin Zymler, esta Corte de Contas considerou cumpridas as determinações exaradas nos Acórdão 301/2013-TCU-Primeira Câmara e 7084/2016-TCU-1ª Câmara, no tocante à ex-servidora Ondina Arona Santana, determinando a autuação do novo ato de aposentadoria emitido em favor da interessada para análise (peças 3 e 4) .
6.	No tocante ao ato da Sra. Nilsa Igna Gomes, detectou-se nova rubrica judicial no valor de R$ 10,20. Assim, esta Corte de Contas no item 9.2.3 do Acórdão 1113/2022-TCU-Primeira Câmara, Ministro-Relator Benjamin Zymler, determinou que se examinasse a natureza jurídica das rubricas judiciais pagas à Sra. Nilza Igna Gomes (peças 3 e 4) .
7.	Assim, os novos atos de concessão inicial de aposentadoria das ex-servidoras Nilsa Igna Gomes (ato 20291/2020) e Ondina Arona Santana (ato 20922/2020) foram autuados no presente processo para exame. Os demais atos dos outros interessados indicados nos itens 9.2.1 e 9.2.3 do Acórdão 1113/2022-TCU-Primeira Câmara foram autuados em diversos outros processos.
EXAME TÉCNICO
a) ato inicial de Nilsa Igna Gomes
8.	A servidora Nilsa Igna Gomes aposentou-se em 15/5/1997, com proventos integrais, com base no artigo 40, inciso III, alínea "a", da Constituição Federal/1988 (redação original) , no cargo de assistente em administração.
a.1) decisões judiciais (URP e Plano de Cargos e Salários) 
9.	No ato de aposentadoria constou o pagamento de decisão judicial referente a incorporação de vantagem pessoal, relativa a enquadramento no Plano de Cargos e Salários, no valor de R$ 56,12, e decisão judicial referente à URP (26,05%) , no valor de R$ 223,63.
10.	O Controle Interno emitiu parecer de legal com esclarecimentos, registrando que as rubricas judiciais da URP e do Planos de Cargos e Salários foram excluídas dos proventos da interessada.  Registrou ainda que a decisão judicial atualmente no contracheque da inativa no valor de R$ 10,20 refere-se à incorporação de quintos (Processo 0004277-4020064047101) .
11.	Em consulta ao contracheque atual (julho/2022) , observa-se que as rubricas judiciais nos valores de R$ 56,12 e R$ 223,63 foram excluídas dos proventos da interessada, constando apenas a rubrica judicial no valor de 10,20 (peça 5) . Assim, no tocante ao PCS e URP, foram sanadas as irregularidades. 
a.2) quintos
12.	A servidora incorporou 4/5 de FG-06 e 1/5 de FG-07. Os quintos foram incorporados antes da data limite de 8/4/1998.
13.	A servidora faz parte de ação judicial (2006.71.01.004277-0 (processo físico/RS/ 0004277-4020064047101) , que declarou o direito à incorporação ou revisão dos quintos até a data de 4 de setembro de 2001, condenando a FURG ao pagamento dos valores atrasados referentes incorporação ou atualização dos quintos, conforme o caso (peças 7 e 8) .
14.	No ato de aposentadoria, o valor da rubrica "VPNI do art 62-A da Lei 8.112/1990" era de R$ 49,85, sendo 4/5 de FG-6 no valor de R$ 41,17, e 1/5 de FG-07 no valor de R$ 8,68.
15.	Em consulta ao contracheque atual (julho/2022) , observa-se que a servidora passou a receber a rubrica "VPNI do art. 62-A da Lei 8.112/1990", no valor de R$ 74,90, bem como a rubrica decisão judicial no valor de R$ 10,20.
16.	Conforme Acórdão 1915/2012-TCU-Plenário, Ministro-Relator Augusto Nardes, os valores atuais das FG's aceitos por esta Corte de Contas são os descritos na tabela a seguir:
	Funções Gratificadas (FG) 

	5/5 (10/10) 
	4/5 (8/10) 
	3/5 (6/10) 
	2/5 (4/10) 
	1/5 (2/10) 

	FG-1
	522,67
	418,14
	313,60
	209,07
	104,53

	FG -2
	364,28
	291,42
	218,56
	145,71
	72,86

	FG-3
	294,75
	235,80
	176,85
	117,90
	58,95

	FG-4
	161,27
	129,02
	96,76
	64,50
	32,25

	FG-5
	125,13
	100,10
	75,07
	50,05
	25,02

	FG-6
	91,76
	73,41
	55,05
	36,70
	18,35

	FG-7
	43,33
	34,66
	26,00
	17,33
	8,67

	FG-8
	33,62
	26,90
	20,17
	13,45
	6,72

	FG -9
	27,25
	21,80
	16,35
	10,90
	5,45

17. 	Assim, a servidora faz jus a 4/5 de FG-06 no valor de R$ 73,41, e 1/5 de FG-07 no valor de R$ 8,67. Desta forma, somando-se os valores de 4/5 de FG-06 e 1/5 de FG-07 tem-se o valor total de R$ 82,08.  
18.	Atualmente, a servidora recebe a rubrica "VPNI do artigo 62-A da Lei 8.112/1990", no valor de R$ 74,90, que somada com a rubrica judicial dos quintos, no valor de R$ 10,20, totalizam 85,10 (peça 5) . Desta forma, a interessada está recebendo a incorporação de quintos em valor maior que o devido. 
19.	Diante do exposto, entende-se que o ato de aposentadoria da Sra. Nilsa Igna Gomes está ilegal, pois a incorporação de quintos/décimos está em valor maior que o aceito pela Jurisprudência do TCU. 
b) ato inicial de Ondina Arona Santana
20.	A servidora Ondina Arona Santana aposentou-se em 10/12/1996, com proventos integrais, com base no artigo 40, inciso III, alínea "c", da Constituição Federal/1988 (redação original) .
b.1) decisões judiciais (URP e Plano de Cargos e Salários) 
21.	No ato de aposentadoria constou o pagamento de decisão judicial referente a incorporação de vantagem pessoal, relativa a enquadramento no Plano de Cargos e Salários, no valor de R$ 28,01, e decisão judicial referente à URP (26,05%) no valor de R$ 119,63.
22.	O Controle Interno emitiu parecer de legal com esclarecimentos, registrando que as rubricas judiciais da URP e do Planos de Cargos e Salários foram excluídas dos proventos da interessada.  
23.	Em consulta ao contracheque atual (julho/2022) , observa-se que as rubricas judiciais foram excluídas dos proventos da interessada, sanando-se as irregularidades (peça 6) .
24.	Diante do exposto, a aposentadoria da Sra. Ondina Arona Santana pode ser apreciada pela legalidade, com a ressalva de que as decisões judiciais foram excluídas dos proventos da interessada.
CONCLUSÃO
25.	Em razão do exposto e tendo em vista a análise realizada no ato de concessão inicial de aposentadoria da ex-servidora Ondina Arona Santana, esta Unidade Técnica considera que o ato em tela pode ser apreciado pela legalidade, ressalvando que as rubricas judiciais referentes à URP e ao Plano de Cargos e Salários foram excluídas dos proventos da interessada.
26.	No tocante ao ato de concessão inicial de aposentadoria da Sra. Nilsa Igna Gomes, esta Unidade Técnica entende que o ato deve ser apreciado pela ilegalidade, em razão da incorporação de quintos/décimos em valor maior que o devido, estando em desacordo com a jurisprudência desta Corte de Contas. 
PROPOSTA DE ENCAMINHAMENTO
27.	De conformidade com o preceituado no artigo 71, inciso III, da Constituição Federal de 1988; c/c os arts. 1º, inciso V, e 39, incisos I e II, da Lei 8.443/1992, c/c os artigos 1º, inciso VIII, 260, §§ 1º, 2º e 4º, do Regimento Interno/TCU, e tomando por base as verificações feitas pela unidade técnica, na forma prevista no artigo 260, caput, do Regimento Interno-TCU, propõe-se:
	a) considerar legal o ato de concessão inicial de aposentadoria da Sra. Ondina Arona Santana, com a ressalva, de que as rubricas judiciais foram excluídas dos proventos da interessada;
	b) considerar ilegal o ato de concessão inicial de aposentadoria da Sra. Nilsa Igna Gomes; 
	c) dispensar o ressarcimento das quantias indevidamente recebidas de boa-fé, nos termos da Súmula TCU n. 106;
	d) determinar à Fundação Universidade Federal do Rio Grande, com fundamento no art. 4º, inciso I, da Resolução TCU 315/2020, que: 
	d.1) no prazo de quinze dias, faça cessar os pagamentos decorrentes do ato impugnado por esta Corte, sob pena de responsabilidade solidária da autoridade administrativa omissa, nos termos do art. 262 do Regimento Interno/TCU;
	d.2) envie, no prazo de trinta dias, pelo Sistema e-Pessoal, novo ato de concessão de aposentadoria para a interessada, livre da irregularidade detectada;
	d.3) dê ciência, no prazo de 15 (quinze) dias, do inteiro teor desta deliberação à interessada, alertando-a de que o efeito suspensivo proveniente da interposição de eventuais recursos junto ao TCU não a exime da devolução dos valores percebidos indevidamente após a respectiva notificação, caso esses não sejam providos; e
	d.4) encaminhe ao Tribunal, no prazo de 30 (trinta) dias contados da ciência da decisão, documento apto a comprovar que a interessada tomou conhecimento do acórdão."
2.	O Ministério Público junto a esta Corte de Contas manifestou-se de acordo com a proposta formulada pela unidade técnica.
	É o Relatório.

não há.

Procurador Júlio Marcelo de Oliveira.

APOSENTADORIA. RUBRICAS JUDICIAIS ORIUNDAS DA JUSTIÇA DO TRABALHO. EXCLUSÃO POSTERIOR. INCLUSÃO DE NOVA RUBRICA JUDICIAL REFERENTE A "QUINTOS" NO PERÍODO DE 1998 A 2001. AUSÊNCIA DE COMPROVAÇÃO DE QUE UMA DAS INTERESSADAS TENHA EXERCIDO FUNÇÃO NESSE PERÍODO. LEGALIDADE DE UM DOS ATOS (RESOLUÇÃO TCU 206/2007). ILEGALIDADE DO OUTRO. NEGATIVA DE REGISTRO. DETERMINAÇÕES.

APOSENTADORIA (APOS)

Secretaria de Fiscalização de Integridade de Atos e Pagamentos de Pessoal e de Benefícios Sociais (Sefip).

Em julgamento, atos de aposentadoria emitidos, no âmbito da Fundação Universidade Federal de Rio Grande, em favor das Sras. Nilsa Igna Gomes, ex-ocupante do cargo de assistente em administração, e Ondina Arona Santana, ex-ocupante do cargo de servente de limpeza.
2.	A unidade técnica manifestou-se pela legalidade do ato emitido em favor da Sra. Ondina Arona Santana e pela ilegalidade daquele emitido em favor da Sra. Nilsa Igna Gomes, por entender que a rubrica judicial atualmente percebida pela interessada, decorrente da incorporação de "quintos/décimos" (Ação Ordinária 0004277-40.2006.4.04.7101/RS) , está em valor maior que o aceito pela jurisprudência do TCU.
3.	O Ministério Público junto a esta Corte de Contas manifestou-se de acordo com a proposta formulada pela unidade técnica.
4.	Ambos os atos de aposentadoria submetidos ao exame desta Corte de Contas apresentaram rubricas judiciais decorrentes de decisões judiciais trabalhistas transitadas em julgado referentes a planos econômicos e enquadramentos decorrentes do período celetista.
5.	Tais rubricas judiciais, atualmente, foram excluídas dos proventos de aposentadoria dos atos ora submetidos a julgamento.
6.	Verificou-se, contudo, em relação aos proventos de aposentadoria percebidos pela interessada Nilsa Igna Gomes, a inclusão de outra rubrica judicial (inexistente no ato inicial) , oriunda da Ação Ordinária 0004277-40.2006.4.04.7101/RS, que possibilitou a incorporação de "quintos" no período de 8/4/1998 a 5/9/2001.
7.	Ocorre, todavia, que no mapa de tempo das funções exercidas pela interessada (formulário e-Pessoal) não consta o exercício de cargo em comissão ou função comissionada no período de 8/4/1998 a 5/9/2001, não havendo razão aparente para que a Sra. Nilsa Igna Gomes seja beneficiada pela referida decisão judicial.
8.	Quanto ao ato da Sra. Ondina Arona Santana, com a exclusão das rubricas judiciais oriundas da Justiça do Trabalho, não há mais que se falar em falhas ou inconsistências na respectiva aposentadoria.
9.	Posto isso, considerando-se o disposto na Resolução TCU 206/2007, assiste razão à unidade técnica no tocante à legalidade do ato emitido em favor da Sra. Ondina Arona Santana e à ilegalidade daquele emitido em favor da Sra. Nilsa Igna Gomes.
	Ante o exposto, VOTO por que seja adotada a deliberação que ora submeto à apreciação deste Colegiado.
TCU, Sala das Sessões, em 25 de outubro de 2022.
BENJAMIN ZYMLER 
Relator